【裁判字號】    90,上訴,1271
【裁判日期】    901211
【裁判案由】    偽證
【裁判全文】
臺灣高等法院臺南分院刑事判決             九十年度上訴字第一二七一號    Ｃ
      上  訴  人
      即  被  告  甲  ○  ○
右上訴人因偽證案件，不服臺灣台南地方法院八十九年度訴字第一五七號中華民國九
十年八月二十八日第一審判決（起訴案號：臺灣臺南地方法院檢察署八十八年度營偵
字第一一六四號），提起上訴，本院判決如左：
      主      文
上訴駁回。
      事      實
一、甲○○為李明煌將其所有坐落臺南縣白河鎮○○段八四四、八四五地號土地持分
    各二分之一，及同段八０四、八０五、八０六、八０八地號四筆土地面積約二四
    ０坪，出售與丙○○之仲介人及契約見證人，明知雙方於八十七年三月四日，在
    台南縣白河鎮○○路四二六號李明煌住處訂立之不動產買賣契約，其買賣價金係
    以李明煌積欠中國農民銀行股份有限公司、臺南區中小企業銀行、雋邦企業股份
    有限公司之借款債務及利息，共計新臺幣（下同）二千七百五十九萬六千三百五
    十元為總價款，而非以單坪之價格計算，竟於八十七年十一月十九日，在臺灣臺
    南地方法院檢察署檢察官偵查八十七年度營偵字第一七八九號丙○○被訴詐欺案
    件為證人，基於偽證之犯意，就案情有重要關係之事項，於供前具結，而虛偽陳
    述，證稱：白河鎮○○段第八０四、八０五、八０六、八０八地號土地，係約定
    以合計二百四十坪來算，每坪八萬五千元，八四四、八四五地號土地，則以每坪
    二十二萬元計算等語，足以影響偵查之公平性與正確性。
二、案經丙○○告發由臺灣臺南地方法院檢察署檢察官偵查起訴。
      理      由
一、訊之被告甲○○坦承於李明煌告訴丙○○等詐欺案中，為上述之證言，惟矢口否
    認有偽證之犯意，辯稱：買賣都是伊跟張福來談，伊不知記載總價二千多萬元，
    因買方、賣方都已簽名，伊是見證人也跟著簽，當時並沒有看契約書之內容，且
    代書寫好唸時伊沒聽到，且其所為之證述內容並非就案情有重要關係之事項云云
    。
二、經查：
  (一)右揭犯罪事實，業據告發人丙○○指訴綦詳，核與證人即本件買賣之承辦代書吳
    麗美、證人即代表丙○○簽定本件買賣契約之張福來證述情節相符，復據證人乙
    ○○於本院審理時證稱：本件買賣事後發生糾紛，被告甲○○向李明煌說每坪應
    再向丙○○拿二萬元，伊擔任協調人勸李明煌說契約已記載明確，不應再向丙○
    ○拿錢，且當時契約已載稱八四四、八四五地號土地，如李明煌無法每坪賣超過
    二十二萬元者，本件買賣之總價金仍依契約原記載之總價金計算等語屬實（詳本
    院九十年十一月十二日訊問筆錄），此外並有上開不動產買賣契約書一份在卷可
    參（詳偵卷第三頁），足認丙○○之指訴，應非子虛。
  (二)本件不動產買賣係由被告甲○○、施秀玉夫婦介紹購買，吳麗美則為承辦代書，
    因當時上開六筆土地皆已被法院查封，土地出賣人李明煌為解決上開積欠之鉅額
    債務急於出售土地，經數次協談後，雙方約定八十七年三月四日在臺南縣白河鎮
    ○○路四二六號李明煌住處訂約，在場者有被告、李明煌、施秀玉、吳麗美及張
    福來等人，因查封土地之買賣有相當風險，買賣雙方遂計算證人李明煌積欠中國
    農民銀行股份有限公司、臺南區中小企業銀行、雋邦企業股份有限公司借款債務
    包括利息共計二千七百五十九萬六千三百五十元，以之為本件買賣契約之總價，
    而不以每坪之價格計價，付款條件為丙○○（買方）應負責償還李明煌積（賣方
    ）欠上開債權人之全部債務、土地增值稅及其他一切費用均由丙○○負擔，以致
    丙○○所支付之價金增加至三千八百一十八萬九千五百四十元，嗣因李明煌配合
    辦理自用住宅優惠稅率，丙○○再支付以優惠稅率申報土地增值稅差額八十一萬
    一千四百六十元予李明煌，丙○○並依約清償李明煌所有上開借款債務，撤銷土
    地查封後，李明煌即協助處理共有地分割，拆除八０四地號地上建物，並將土地
    全部辦理過戶登記完畢，丙○○並於同年六月間在上開基地建築房屋出售等情，
    業經丙○○、張福來、吳麗美證述在卷，自堪信為真實。
  (三)另觀上開買賣契約書第二條內容明確記載「買賣價款約定總價新臺幣貳仟柒佰伍
    拾玖萬陸仟參佰伍拾元整。其餘價款約定買方以上項買賣價款處理賣方於中國
    農民銀行（抵押部分）及南企銀（即臺南區中小企業銀行）伍佰萬元之債務，及
    雋邦企業股份有限公司新臺幣參拾萬元（以收據為憑）之貸款。尾款壹佰伍拾
    萬扣除違約金新臺幣貳拾肆萬元，餘額俟法院塗銷查封、土地增值稅單核發及路
    地路權同意書出具後全部清付清」等語，若買賣雙方約定價額分別以每坪八萬五
    千元及二十二萬元作為計價標準，何不於契約內逕書明每坪多少之價額即可，何
    須另為如此繁複之記載？又上開金額若非雙方之合意，代書吳麗美豈知此金額並
    將其寫入上開買賣契約內，且經雙方當事人當場無異議而予以簽名之理！既上開
    契約書經見證人即被告簽名蓋印於其上，亦有上開買賣雙方及被告均不爭執為其
    等親自簽名蓋章之契約書可憑，並佐之被告於本院調查時時供稱：「（當時有稱
    這二塊土地以每坪二十二萬元計算？）是，合約有載，我才立見證人。」等語（
    詳本院九十年十一月七日訊問筆錄），足知被告顯係觀看過上開契約書，並確認
    無訛後，始具名為見證人。準此，被告明知上開不動產買賣之總價額係記載為二
    千七百五十九萬六千三百五十元乙情，實屬無疑。
  (四)買賣契約書係基於李明煌、張福來（代表丙○○）雙方合意後簽署，且將交易總
    價明白以文字顯示於契約書上，其後並由代書吳麗美予以繕寫、朗讀，雙方無意
    見後始由李明煌與被告以見證人身分簽名蓋印，此並經吳麗美於原審調查時證稱
    ：張福來、李明煌談好叫我過去。我寫完有念一遍，大家無意見就簽名，價金是
    他們談好，我填上去的，我未參與價金協商的過程等語（原審卷第二八頁、二九
    頁）、另證人蔡春琳亦於原審審理時證稱：買賣是由被告介紹，丙○○是我妹妹
    ，所以我有過去。李明煌有說他有積欠銀行錢希望還，所有才有價錢的議定。我
    有在場所以簽名為見證人，李明煌確實有說積欠銀行的債務等語（詳原審卷第二
    九頁）。另參酌張福來於原審審理時提出經由被告之妻施秀玉（亦為本件買賣契
    約之仲介人）所計算李明煌應償還銀行本利之明細，有該明細影本附於原審卷可
    稽，亦足證買賣契約之價金係以李明煌抵押借款之數額為總價，而非係以坪數計
    價。
  (五)再者上開金額又與向銀行貸款及應付之利息、違約金之總金額相合，亦經臺灣臺
    南地方法院八十八年度自字第三０三號丙○○自訴李明煌誣告一案承審法官，調
    取中國農民銀行股份有限公司新營分行李明煌之貸款金額資料查明屬實，有該銀
    行八十八年九月一日（八八）農新農字第一四五號函檢送之貸款餘額證明書三紙
    附於八十八年度自字第三０三號案卷可憑，並有上開判決書乙份附於原審卷可參
    （詳原審卷第一六七頁至一七三頁）。且買賣價金與標的物係買賣契約最重要內
    容，本件買賣契約之成立經李明煌、張福來與被告斡旋多日始達成合意，亦為雙
    方所不否認，而依上開六筆土地登記簿謄本及所有權移轉申請資料顯示，該六筆
    土地於上開契約成立後均按期依約辦理所有權移轉登記及辦理分割登記，且各該
    移轉及分割登記申請書上均有李明煌之印鑑章，並由其檢附印鑑證明、戶籍謄本
    、戶口名簿、土地合併協議書作為附件，有各該異動申請書及附件在八十八年自
    字第三０三號案卷可佐，則丙○○於訂約後果未依上開約定履行支付約定價金義
    務，李明煌焉肯依約如期配合辦理上開程序而毫無提出異議或抗辯之理？益證李
    明煌、丙○○就前開買賣契約書記載之內容確有合意。
  (六)至買賣契約書上雖載稱：「白河鎮○○段八０八、八０五、八０四、八０六建等
    四筆土地內約二四０坪，以實地分割面積為準，超過二四０坪，每坪另以新臺幣
    捌萬伍仟元補償賣方」、「右列白河鎮○○段第八四四、八四五號持分二分之一
    ，賣方若於八十七年五月四日前以超過新台幣二十二萬元出賣時，超額部分歸由
    賣方，但賣方應以每月貳分利息補貼買方，絕無議異。」等語，復參以丙○○於
    本院調查時供稱：「此事是在七十八年一月份李明煌與另一人來我家說土地要我
    們買，如果我們不買他土地會被拍賣，我才買他後面二百四十坪，如果超過二百
    四十坪一坪八萬五千元補貼他，前面路邊土地九十五坪那裡，如果我買後讓他賣
    ，算算看我本錢只有二十萬元左右，加上我要賺部分，才告訴他我要以二十二萬
    元賣，那時算三月四日到五月四日讓他賣，我那時是一次買的，那些錢如果賣給
    銀行如果比較多，我賺到，如果比較少，我就賠錢，在銀行那裡算算共二千七百
    五十九萬六千三百五十元。」等語（詳本院九十年十月十七日訊問筆錄），並參
    酌前揭說明，足知上開所謂每坪八萬五千元及二十二萬元之記載，或可謂係補償
    李明煌之措施而已，要難據此認定係本件買賣之總價金，至為明灼。
  (七)本件買賣價金既係經買賣兩造意思合致，被告亦明知上開不動產買賣之總價額係
    記載為二千七百五十九萬六千三百五十元，而非以坪數計價，已如前述，且本件
    買賣係經其多日斡旋始達成合意，並全程參與簽約，實難推諉對契約書記載之內
    容不清楚，更無因此錯認上開補償措施之單坪價金，為買賣總價金據以計算之標
    準。因之，被告既明知契約簽定之內容僅約定總價，而非係以坪數計價，卻於八
    十七年度營偵字第一七八九號偵查中證稱：伊自始參與買賣契約之訂定，就八０
    四、八０五、八０六、八０八地號土地係約定以合計二百四十坪來算，每坪八萬
    五仟元，八四四、八四五地號土地則以每坪二十二萬元計算等語（詳八十七年十
    一月十九日訊問筆錄），其主觀上有偽證犯意甚明。另被告竟於原審調查時先供
    稱：契約（簽好）當時我沒有看，當時我在掃地等語（詳原審卷第四五頁）、嗣
    又於原審調查時供稱：簽約當時我在現場，當時是吳麗美代書來打契約，打好後
    我沒有聽到吳麗美在唸合約書，我不知道二千多萬是如何來，吳麗美在唸合約書
    的時候，李明煌的太太拿水餃來，我剛好去客廳端水餃等語（詳原審卷第八七頁
    ），以其為一有酬庸見證人之身分，豈於他人住所簽約之際，掃地、端水餃等情
    已殊難想像，況其前後辯解又顯然矛盾，足證其辯稱未聽到代書朗讀內容且未看
    契約書內容等情，並不足採。
  (八)末按刑法第一百六十八條規定證人依法作證時，必須對於案情有重要關係之事項
    ，為虛偽之陳述，始負偽證罪之責，所謂於案情有重要關係之事項，係指該事項
    之有無，足以影響於裁判之結果者而言，最高法院著有二十九年上字第二三四一
    號判例可資參照。查，本件土地出賣人李明煌告訴買受人丙○○詐欺一案（八十
    七年度營偵字第一七八九號、八十八年度偵字第一０六三號），認買賣價金係合
    意八０四、八０五、八０六、八０八地號土地係約定以合計二百四十坪，每坪八
    萬五千元，八四四、八四五地號土地則以每坪二十二萬元計算，合計四千一百三
    十萬元，惟張福來竟於契約上將總價記載為二千七百五十九萬六千三百五十元，
    致李明煌陷於錯誤，未予注意而予契約書上簽名，並簽發本票一千八百萬元交付
    張福來以為土地過戶登記之擔保等語，而認丙○○、張福來共同涉犯詐欺取財罪
    嫌，嗣該案經不起訴處分確定，有臺灣臺南地方法院檢察署檢察官不起訴處分書
    、臺灣高等法院臺南分院檢察署處分書各一份在卷可按（詳偵卷第四頁至十三頁
    ）。準此，本件買賣價金，究係以總價二千七百五十九萬六千三百五十元計算，
    抑係以每坪價格計算合計共四千一百三十萬元，實係該案爭執之重點，如價金確
    以二千七百五十九萬六千三百五十元計算無訛，張福來、丙○○即無詐欺刑責至
    為明確，是被告前開於八十七年度營偵字第一七八九號偵查中所為之證言，自足
    以影響該案判決結果。被告以前述買賣契約見證人資格，在上開詐欺一案偵查中
    ，以證人身分應訊，並供前具結，有該筆錄記載可稽，且其所為證言，足為丙○
    ○受有不利裁判結果之可能，要屬於案情有重要關係事項，允無疑義。
  (九)綜上所述，被告前開所辯，俱屬卸責之詞，無足採信，其偽證犯行，事證明確，
    犯行堪以認定。
三、核被告係證人，於檢察官偵查時，於案情有重要關係之事項，供前具結，而為虛
    偽陳述，所為係犯刑法第一百六十八條偽證罪。原審以被告罪證明確，因予適用
    刑法第一百六十八條規定，並審酌其犯罪動機、目的、手段、所生損害、其品行
    智識程度、犯罪後仍飾詞否認，未見悔過之意，無視證人作證義務等一切情狀，
    量處有期徒刑七月。本院經核原判決認事用法，尚無不合，量刑亦屬適當。被告
    上訴意旨，否認犯罪，為無理由，應予駁回。
據上論斷，應依刑事訴訟法第三百六十八條，判決如主文。
本案經檢察官劉榮堂到庭執行職務。
中    華    民    國      九十      年      十二      月      十一      日
                                  臺灣高等法院臺南分院刑事第五庭
                                      審判長法官  茆    臺    雲
                                            法官  蔡    長    林
                                            法官  李    文    福
右正本證明與原本無異。
如不服本判決，應於判決送達後十日內向本院提出上訴狀，其未敘述理由者並應於提
出上訴狀後十日內向本院補提理由書（應附繕本)。
                                      法院書記官  李    良    倩
中    華    民    國      九十      年      十二      月      十二      日
附錄法條：
刑法第一百六十八條：於執行審判職務之公署審判時，或於檢察官偵查時，證人、鑑
                    定人、通譯於案情有重要關係之事項，供前或供後具結，而為
                    虛偽陳述者，處七年以下有期徒刑。


司法院資訊處製作；財團法人民間司法改革基金會備份。
